【裁判字號】    98,易,202
【裁判日期】    980325
【裁判案由】    詐欺
【裁判全文】
臺灣臺中地方法院刑事判決  98年度易字第202號
公  訴  人  臺灣臺中地方法院檢察署檢察官
被      告  丙○○
選任辯護人  黃文皇律師
上列被告因詐欺案件，經檢察官提起公訴 (97年度偵字第25567
號），本院判決如下：
    主    文
丙○○無罪。
    理    由
一、公訴意旨略以：被告丙○○於民國九十五年十一月十七日，
    與告訴人即證人乙○○（下稱證人乙○○）簽訂承攬工程契
    約（下稱系爭承攬工程契約），承作位在苗栗縣卓蘭鎮新厝
    里７－１號之新建廠房施作工程，自九十五年十二月間起開
    工施作。詎被告竟意圖為自己不法之利益，施用詐術，未依
    照雙方之承攬工程合約書及建築結構設計圖施作，迄至九十
    六年八月間完成結構體時，明知應使用之結構Ｈ型鋼柱十三
    支，為350mm ×175mm 規格之鋼柱，卻僅使用五支符合前開
    型號之鋼柱，其餘八支鋼柱則以300mm ×150mm 之鋼柱充替
    ；又以浮報原料數量偷工減料之方式，在250 ×125mm Ｈ型
    鋼柱部份，僅施作約二千一百八十四公斤，較原合約數量之
    四千一百五十五點八公斤，短少一千九百七十一點八公斤；
    在柱腳板部分，應施作五百四十六公斤，僅施作五百三十三
    公斤，較原合約數量短少十三公斤；在加力板部分，應施作
    一千一百六十四公斤，僅施作三百零五公斤，較原合約數量
    短少八百五十九公斤；在高張力螺栓部分，應施作七百組，
    僅施作二百六十七組，較原合約數量短少四百三十三組。因
    此使證人乙○○陷於錯誤，依照被告所陳報之數量、價格給
    付工程款新臺幣（下同）五十萬元，較實際支出之成本四十
    四萬六千六百九十五元，多取得五萬三千三百零五元之利益
    。因認被告涉犯刑法第三百三十九條第二項之詐欺得利罪嫌
    。
二、按犯罪事實應依證據認定之，無證據不得認定犯罪事實；不
    能證明被告犯罪者，應諭知無罪之判決，刑事訴訟法第一百
    五十四條第二項、第三百零一條第一項分別定有明文。又認
    定不利於被告之事實，須依積極證據，苟積極證據不足為不
    利於被告事實之認定時，即應為有利於被告之認定，更不必
    有何有利之證據；認定犯罪事實所憑之證據，雖不以直接證
    據為限，間接證據亦包括在內，然而無論直接或間接證據，
    其為訴訟上之證明，須於通常一般之人均不致有所懷疑，而
    得確信為真實之程度者，始得據為有罪之認定，若其關於被
    告是否犯罪之證明未能達此程度，而有合理性懷疑之存在，
    致使無從形成有罪之確信，根據「罪證有疑，利於被告」之
    證據法則，即不得遽為不利於被告之認定。最高法院分別著
    有三十年上字第八一六號、七十六年台上字第四九八六號判
    例可資參照。
三、公訴人認被告涉犯上開詐欺得利犯行，係以證人乙○○於偵
    查中之證述，及卷附之建築結構設計圖、承攬工程合約、估
    價單、鑑定報告書等，資為論據。訊據被告對於其有與證人
    乙○○簽訂系爭承攬工程契約，自九十五年十二月間起開工
    施作，且先後向證人乙○○收取合計五十萬元工程款之事實
    固不爭執，但堅詞否認有何詐欺得利之犯行，辯稱：本件
    建築師之設計圖所設計之Ｈ型鋼柱尺寸為350mm ×150mm ，
    市面上無此種尺寸，伊在簽約前即向證人乙○○反應要改用
    350mm ×175mm ，但因重量較重，價格較貴，證人乙○○不
    願意，遂協商改用300mm ×150mm 之鋼柱尺寸，伊才以300m
    m ×150mm 之鋼柱尺寸進行估價，而議定系爭承攬工程契約
    之總報酬為八十萬元。嗣後，是因證人乙○○認為300mm ×
    150mm 之鋼柱太軟，自行前往鐵材行購買350mm ×175mm 之
    鋼柱，要伊改以350mm ×175mm 之鋼柱施工，故伊完全按照
    證人乙○○指示施工，並無偷工減料情事。依系爭承攬工
    程契約之約定，鐵材係依照施作重量以每公斤三十一元計價
    ，伊無需偷工減料，且伊係依照契約約定之施工進度請款，
    並未就實際施作之工程數量進行結算，伊尚未完工，雙方亦
    未就數量結算，何來詐欺犯行等語。
四、證據能力之說明：
（一）按證人依法應具結而未具結者，其證言不得作為證據。刑
      事訴訟法第一百五十八條之三定有明文。而告訴人之指訴
      雖係以使被告受刑事訴追為目的，但非同法第三條所稱之
      「當事人」，乃當事人以外之第三人，除依同法第二百七
      十一條之一規定到庭單純陳述意見時，毋庸具結外，如就
      與待證事實有重要關係之親身知覺、體驗事實陳述時，即
      居於證人之地位，依上開增訂公布之規定，自應依同法第
      一百八十六條第一項規定命其具結，使告訴人知悉其有據
      實陳述之義務，以擔保其證言之真實性，該供述證據始具
      證據能力，如未踐行人證之法定調查程序，應不得作為證
      據（最高法院九十三年度台上字第六八三八號刑事判決可
      資參照）。查證人乙○○於九十七年三月十八日臺灣臺中
      地方法院檢察署九十年度他字第九０八號檢察官訊問時，
      係以告訴人之身分應訊，其中就與上揭犯罪事實有重要關
      係之陳述，係居於證人之地位，但檢察官並未令其供前或
      供後具結，揆諸首揭規定，關於該等部分之陳述，即不得
      作為證據。
（二）選任辯護人黃文皇律師雖辯護稱：證人乙○○提出之設計
      圖四紙（外放證物袋），來源不明，無證據能力云云。但
      查，證人乙○○提出之右上角以圓形編號分之１、分
      之７、分之之圖面，均與被告提出之系爭承攬工程契
      約設設圖面相同；證人乙○○提出之右上角以圓形編號
      分之１０之結構平面圖，則與台灣省結構工程技師公會鑑定
      報告書中所附之附件一建築結構設計圖完全一致，有各該
      圖說及鑑定報告書可佐，堪認證人乙○○提出之設計圖四
      紙，確係系爭承攬工程契約之設計圖無誤。選任辯護人黃
      文皇律師此部分所辯，並不可採。從而，證人乙○○提出
      之設計圖四紙，得為本案之證據。
（三）按被告以外之人於審判外之陳述，雖不符刑事訴訟法第一
      百五十九條之一至第一百五十九條之四之規定，而經當事
      人於審判程序同意作為證據，法院審酌該言詞陳述或書面
      陳述作成時之情況，認為適當者，亦得為證據。當事人、
      代理人或辯護人於法院調查證據時，知有第一百五十九條
      第一項不得為證據之情形，而未於言詞辯論終結前聲明異
      議者，視為有前項之同意。刑事訴訟法第一百五十九條之
      五定有明文。查被告之選任辯護人黃文皇律師於本院準備
      程序時，對於本案偵查卷內之人證、書證，除前開爭執外
      ，其餘均同意有證據能力，得採為本案之證據，被告對此
      亦未表示任何反對之意見，且迄至本案言詞辯論終結前，
      被告及選任辯護人黃文皇律師亦未聲明異議，有本院準備
      程序筆錄及審判筆錄在卷可考；另經本院審酌卷內各該人
      員陳述時之情狀（不包括證人乙○○於九十七年三月十八
      日偵訊時之陳述），均查無被違法取供或非出於自由意志
      之情形，相關書證亦查無違法取證或造假虛捏之情事，以
      之作為本案之證據，皆屬適當，依前揭規定，本判決以下
      所引用之卷內人證、書證均得為本案之證據，合先敘明。
五、按刑法第三百三十九條第一項詐欺罪之成立，以意圖為自己
    或第三人不法所有，以詐術使人將本人或第三人之物交付為
    要件。所謂以詐術使人交付，必須被詐欺人因其詐術而陷於
    錯誤，若其所用方法，不能認為詐術，亦不致使人陷於錯誤
    ，即不構成該罪（最高法院四十六年台上字第二六０號判例
    可資參照）。換言之，該罪必須行為人自始基於不法所有之
    意圖，以詐術使人交付財物，始能構成。至於民事當事人間
    ，若有未依債務本旨履行債務之情形，在一般社會經驗而言
    ，原因非一，非必出於自始無意給付之詐欺犯罪一端；而刑
    事被告依法不負自證無罪之義務，故在別無積極證據之情形
    下，自難違反刑事訴訟法第一百五十四條第一項之規定，以
    被告單純債務不履行之狀態，即推定被告自始有不法所有之
    意圖而施用詐術。經查：
（一）被告係於九十五年十一月十七日提出卷附之估價單（台灣
      省結構工程技師公會鑑定報告書第八頁）後，與證人乙○
      ○約定總工程款為八十萬元，並於同日簽立系爭承攬工程
      契約，證人乙○○並於九十五年十二月十四日交付「開工
      定金」二十萬元予被告等事實，為被告及證人乙○○均不
      爭執，並有承攬工程契約在卷可憑（台灣省結構工程技師
      公會鑑定報告書第七頁）。足見證人乙○○交付該筆二十
      萬元予被告，應係基於系爭承攬工程契約之約定，且該筆
      款項既名為「開工定金」，可知係作為系爭承攬工程契約
      之定金之用，加以證人乙○○給付之時間係在簽立系爭承
      攬契約後不久，依一般工程習慣，定金多在雙方簽立契約
      當日或工程施作初期給付，而遍觀本案全卷，又查無任何
      證據可證上開「開工定金」係因被告向證人乙○○提出已
      施作之不實數量、價格，加以核計，才由證人乙○○所給
      付之事實，已難認被告就上開「開工定金」二十萬元之受
      領，有何公訴人所指施用詐術之情事。況且，被告於簽立
      系爭承攬工程契約前，已發現建築師所繪之設計圖說上，
      關於350mm ×150mm 之Ｈ型鋼柱係市面上所無之尺寸，曾
      向證人乙○○反應應予更換，並改以300mm ×150mm 之鋼
      柱尺寸列在卷附之估價單上，核計系爭承攬工程契約之總
      工程款為八十萬九千九百三十八元，而後正式簽約時，則
      約定總工程款為八十萬元一節，業經被告供明在卷，復經
      證人乙○○到庭結證稱：「（問：當時被告在施工之前，
      有無向你表示Ｈ型鋼鐵的尺寸應該要更換？）有，但是他
      的意思是說沒有那種350mm ×175mm 的尺寸，所以需要更
      換。」等語（本院九十八年三月十一日審判筆錄第四頁）
      ，並有估價單、承攬工程契約存卷可查。是以被告辯稱：
      本件建築師之設計圖所設計之Ｈ型鋼柱尺寸為350mm ×
      150mm ，市面上無此種尺寸，伊在簽約前即向證人乙○○
      反應要改用350mm ×175mm ，但因重量較重，價格較貴，
      證人乙○○不願意，遂協商改用300mm ×150mm 之鋼柱尺
      寸，伊才以300mm ×150mm 之鋼柱尺寸進行估價，而議定
      系爭承攬工程契約之總報酬為八十萬元等語，即有所憑，
      非不可採。尤以被告係依照300mm ×150mm 之鋼柱尺寸來
      估價，再將原估價之總工程款八十萬九千九百八十三元之
      尾數去除，而以八十萬元之整數與證人乙○○達成合意，
      並簽立系爭承攬工程契約，並非虛以350mm ×175mm 之鋼
      柱尺寸報價，實際上卻施作300mm ×150mm 之鋼柱尺寸，
      故被告辯稱：伊係係雙方約定施作，並無偷工減料等語，
      更徵有據。
（二）又被告供承：於九十六年三月一日、四月二十三日、六月
      二十九日有分別向證人乙○○請領系爭承攬契約之報酬各
      十萬元等語，雖為證人乙○○所是認，並有承攬工程契約
      書、收據附卷可稽（九十七年度他字第九０八號偵查卷第
      三十頁），堪信屬實。但關於請款之過程，被告於本院準
      備程序時供稱：「九十六年三月一日我向乙○○說目前施
      作的情況，他需要給付十萬元，他就給我十萬元，沒有要
      求我提供收據。九十六年四月二十三日、九十六年六月二
      十九日兩次請款的情形都是如上述的情形。．．．」等語
      （本院卷第十三頁）；證人乙○○則到庭結證稱：「（問
      ：被告向你請款五十萬元是否有向你說明是什麼款項？）
      他說結構體的部分已經全部完成，所以來請款。」、「（
      問：被告跟你請款有無跟你結算鐵的數量？）沒有，施工
      之後我們無法計算鐵的數量，後來是鑑定之後才知道施作
      的數量。」、「（問：你剛剛說被告說結構體完成，但是
      依照你們的契約結構體完成應該要支付四十萬元，連定金
      二十萬元應該是六十萬元，為何你只支付五十萬元？）被
      告是向我請款六十萬元，我只付給他五十萬元，是因為我
      認為結構體及外飾完成應該是指包括外面的Ｃ型鋼、封鐵
      板以及窗戶都完成才算，被告則認為Ｈ型結構鐵完成後就
      算該階段完工，被告是陸續來向我請款，並且拜託我給付
      工程款，所以我才陸續付了五十萬元．．．」等語（本院
      九十八年三月十一日審判筆錄第五頁）。綜觀被告與證人
      乙○○之上開陳述，可知被告於施作期間先後向證人乙○
      ○請款時，均未曾提出具體之施作數量、價格，作為核計
      各該次請領工程款之依據，證人乙○○亦未要求被告明確
      列出請款之計算式。準此，公訴人認被告係陳報不實之數
      量、價格，致使證人乙○○陷於錯誤，而先後給付工程款
      合計三十萬元（給付之總額五十萬元減去「開工定金」二
      十萬元），顯然有誤。
（三）再者，被告以300mm ×150mm 之鋼柱施作後，證人乙○○
      發現結構太軟，乃自行於九十六年四月二十二日購買350m
      m ×175mm 之Ｈ型鋼柱六支，要求被告更換，並由被告將
      其中五支更換完畢等情，為被告、證人乙○○所不爭執，
      並經台灣省結構工程技師公會鑑定無訛，有鑑定報告書、
      本院調解筆錄（九十七年度偵字第二五五六七號偵查卷第
      八頁）及提貨單（本院卷第十八頁）可資參佐。可知證人
      乙○○至遲於九十六年四月二十二日自費購買350mm ×
      175mm 之鋼柱時，即已知被告施作之Ｈ型鋼柱尺寸不是
      350mm ×175mm ，但卻於九十六年四月二十三日、六月二
      十九日，仍應被告之請求，而分別給付各十萬元之工程款
      ，由此益徵證人乙○○之所以於九十六年三月一日、四月
      二十三日、六月二十九日給付被告工程款各十萬元，並非
      基於被告有提出如何具體之施作工程數量、價格，經核計
      後才為給付，而是如其在本院結證時所陳：「．．．被告
      是陸續來向我請款，並且拜託我給付工程款，所以我才陸
      續付了五十萬元．．．」等語，及被告所供稱：「九十六
      年三月一日我向乙○○說目前施作的情況，他需要給付十
      萬元，他就給我十萬元，沒有要求我提供收據。九十六年
      四月二十三日、九十六年六月二十九日兩次請款的情形都
      是如上述的情形。．．．」等語。易言之，證人乙○○先
      後給付被告合計三十萬元之工程款（不包括「開工定金」
      二十萬元）純粹只是因為被告實際上確有施作工程，並前
      來請款，故在自己認為被告已施作且合理之範圍內給付工
      程款，並非被告有提出任何具體之施作數據或價格，使證
      人乙○○產生錯誤之判斷，誤認所應給付之工程款累計已
      達五十萬元（含「開工定金」二十萬元）之程度，更臻明
      確。公訴人謂：被告明知施作數量較原約定之短少，且有
      八支Ｈ型鋼柱之尺寸與原建築師之設計圖說不符，竟陳報
      不實之數量、價格，致使證人乙○○陷於錯誤而給付工程
      款合計五十萬元云云，即屬無稽。
（四）公訴人雖又提出台灣省結構工程技師公會之鑑定報告書欲
      佐其說，但查，該鑑定報告固認被告施作系爭承攬工程，
      有起訴意旨所載之缺失，且被告已施作部分之工程成本鑑
      估金額為四十四萬六千六百九十五元，惟該鑑定報告僅能
      證明被告已施作部分與原建築師設計圖之設計比較結果，
      有哪些出入，且就已施作部分之成本價格加以鑑估，並不
      能證明被告向證人乙○○收取「開工定金」二十萬元及三
      次各十萬元之工程款時，有無施用詐術之情狀。至於公訴
      人所提出之其他書證，亦僅能說明如各該書證內容所顯示
      之客觀事實，對於被告有無以任何詐騙手段，向證人乙○
      ○詐領「開工定金」二十萬元及三次各十萬元之工程款一
      節，亦無從佐證。
（五）綜上所陳，證人乙○○證述之付款經過，並無跡象顯示被
      告有何施用詐術之情事，公訴人所舉之其他證據又尚不足
      以證明被告犯罪，此外本院復查無其他證據證明被告確有
      公訴人所指之詐欺得利犯行，揆諸首揭說明，既無積極證
      據足認被告有刑法第三百三十九條第二項之詐欺得利罪行
      ，本件被告縱有未依系爭承攬工程契約履約之情事，亦純
      屬民事糾葛，不能證明被告犯罪，本院應諭知無罪之判決
      。
據上論斷，應依刑事訴訟法第三百零一條第一項，判決如主文。
本案經檢察官甲○○到庭執行職務
中    華    民    國    98    年    3     月    25    日
              刑事第七庭  審判長法  官  陳慧珊
                                法  官  林慶郎
                                法  官  莊嘉蕙
以上正本證明與原本無異
如不服本判決應於收受送達後十日內向本院提出上訴書狀，並應
敘述具體理由；其未敘述上訴理由者，應於上訴期間屆滿後二十
日內向本院補提理由書（均須按他造當事人之人數附繕本）「切
勿逕送上級法院」。
                                書記官  陳怡臻
中    華    民    國    98    年    3     月    25    日


司法院資訊處製作；財團法人民間司法改革基金會備份。
